【裁判字號】    98,消債抗,267
【裁判日期】    990129
【裁判案由】    聲請免責
【裁判全文】
臺灣臺北地方法院民事裁定           98年度消債抗字第267號
抗  告  人  甲○○
上列當事人因消費者債務清理條例聲請免責事件，不服本院於民
國98年9月23日所為98年度消債聲字第20號之裁定，提起抗告，
本院裁定如下：
    主  文
抗告駁回。
抗告費用新臺幣壹仟元由抗告人負擔。
    理  由
一、抗告意旨略以：伊至餐廳用餐乃是在民國94年至95年間，當
    時伊所經營之生意穩定，尚有消費能力，然絕非奢侈浪費，
    且僅係偶而為之。後因大環境變遷，生意每況愈下，伊為了
    撐下去，只能以債養債，始造成今日局面。伊為了生存下去
    ，不得不向本院聲請清算，並於清算程序終結後，聲請免責
    ，期冀能有重新出發之機會。原審遽為不予免責之裁定，尚
    有違誤等語。
二、按「債務人有下列各款情形之一者，法院應為不免責之裁定
    ，但債務人證明經普通債權人全體同意者，不在此限：一、
    於七年內曾依破產法或本條例規定受免責；二、隱匿、毀損
    應屬清算財團之財產，或為其他不利於債權人之處分；三、
    捏造債務或承認不真實之債務；四、因浪費、賭博或其他投
    機行為，致財產顯然減少或負擔過重之債務，而生開始清算
    之原因；五、於清算聲請前一年內，已有清算之原因，而隱
    瞞其事實，使他人與之為交易致生損害；六、明知已有清算
    原因之事實，非基於本人之義務，而以特別利於債權人中之
    一人或數人為目的，提供擔保或消滅債務；七、隱匿、毀棄
    、偽造或變造帳簿或其他會計文件之全部或一部，致其財產
    之狀況不真確；八、故意於財產及收入狀況說明書為不實之
    記載，或有其他故意違反本條例所定義務之行為。」，消費
    者債務清理條例第134條定有明文。又按消費者債務清理制
    度並非在使債務人恣意消費所造成之債務，轉嫁予債權人負
    擔，債務人免責制度，應在鼓勵勤勞誠實之債務人，而非縱
    容債務人奢侈浪費，倘債務人於聲請清算前之相當期間內，
    利用信用金融之機會，恣意為非屬通常生活所需之鉅額消費
    或作奢侈性、浪費性之消費，而不在意日後履行返還之能力
    ，反而算計消費者債務清理條例中之免責制度，濫用清算程
    序以規避其應負擔之償還責任，自與消費者債務清理條例之
    立法本旨有違。再者，消費者依清算程序清理債務，債權人
    已因之蒙受相當損失，其程序之進行應秉持公正與誠信，如
    債務人對於清算之原因有可歸責性，或有虛偽不實、違反誠
    信、違反本條例所定義務之行為，致害及債權人之權益，或
    影響清算程序之進行，自不宜予以免責（消費者債務清理條
    例第134條例立法理由參照）。
三、本件各債權人於原審法院就抗告人所為免責之聲請，均表示
    不同意，其等均概略指稱：觀之抗告人之信用卡消費紀錄，
    其內容多為奢侈性、浪費性商品或服務之消費，而非其通常
    生活所必需之消費，逾越其所得甚多，顯有奢侈浪費之情事
    等語（見原審卷第26-114頁）。經查，依抗告人前向本院聲
    請清算時所提出之95年度、96年度綜合所得稅各類所得資料
    清單記載，抗告人之平均月收入僅為新臺幣（下同）8,682
    元【計算式：（101,840元＋106,539元）÷24月＝8,682元
    ，元以下4捨5入，見本院97年度消債清字第97號卷，下稱97
    號卷，第8-9頁】，足知抗告人並無相當之收入足供家庭生
    活所需，自應謹慎消費、撙節開支，節省生活非必要性開支
    ，以求致力還款於各債權人。惟觀諸各債權人所提出抗告人
    信用卡帳單，抗告人於經濟狀況不佳之情形下，猶為下列奢
    侈性、浪費性商品或服務之消費：
  (一)抗告人於93年12月30日向陽信銀行申請信用卡，以代償其所
    積欠台新銀行現金卡款190,000元（見97號卷第156頁、原審
    卷第71頁），足認抗告人於斯時起，即已有負債高於資產、
    以債養債之情形，然抗告人爾後卻仍不斷以現金卡、信用卡
    消費，而未能撙節開支，計有：以香港上海匯豐銀行（原
    中華銀行）信用卡刷卡消費：94年1月2日於北海道國際餐飲
    1,248元、94年2月28日於皇家動物醫院12,900元、94年4月3
    日於特力翠豐股份有限公司內湖分公司1,872元、94年11月
    25日預借現金60,000元、96年7月3日於誠信旅行社52,200元
    、96年7月5日於家樂福大直店46,720元（見97號卷第173至
    180頁）；抗告人已於信用卡帳單僅能繳交最低應繳金額
    之情形下，仍以花旗信用卡於95年12月25日清償台北富邦銀
    行20,000元、95年12月31日於特力翠豐股份有限公司內湖分
    公司消費1,937元、96年6月至97年4月每月於誠信旅行社消
    費2,436元（見原審卷第37-53頁）；以台北富邦銀行信用
    卡刷卡消費：95年8月15日於信美珠寶銀樓20,773元、95年
    11月7日、同月9日、96年7月3日於誠信旅行社各消費40,000
    元、40,000元、49,300元（見原審卷第56頁）；以渣打信
    用卡於96年6月26日誠信旅行社消費52,200元（見原審卷第
    63頁）。
  (二)由上足徵，抗告人本件清算原因，係因其奢侈、浪費行為所
    致。又依前所述，抗告人於95、96年度平均月收入僅為8,68
    2元，已無相當之收入足供家庭生活所需，而抗告人在明知
    經濟狀況不佳之情形下，預見其負債已有不能清償之虞，即
    應檢討其理財及消費狀況，養成節儉習慣，非維持過去抗告
    人慣常之寬逸生活，更遑論抗告人曾以信用卡餘額代償、預
    借現金及信用貸款之行為，依吾人一般社會經驗法則，實當
    非一般為支出從事生活所必須之消費。另抗告人稱其於94年
    、95年所經營之生意穩定，尚有消費能力云云，惟徵諸抗告
    人所提出95年度綜合所得稅各類所得資料清單，其年收入僅
    101,840元，則抗告人是否有隱匿或虛報財產，亦值疑義。
    據上，實足堪認抗告人確有因浪費、奢侈行為致財產減少或
    負擔過重之債務，而生清算之原因，則依消債條例第134條
    第4款規定，應為不免責之裁定。
四、綜上所述，抗告人於其並無相當之收入或資產之情形下，未
    能量入為出，簡約生活，卻以辦理信用卡方式以債養債，且
    長期為大量、密集、非必要性之消費，足認其確有浪費之行
    為。故原審認抗告人有消費者債務清理條例第134條第4款所
    規定之「因浪費、賭博或其他投機行為，致財產顯然減少或
    負擔過重之債務，而生開始清算之原因。」之情事，而裁定
    抗告人不予免責，並無違誤。抗告意旨仍執陳詞指摘原裁定
    不當，求予廢棄，為無理由。
五、據上論結，本件抗告為無理由，依消費者債務清理條例第11
    條第2項、第15條，民事訴訟法第495條之1第1項、第449 條
    第1 項、第95條、第78條，裁定如主文。
中    華    民    國    99    年    1     月    29    日
                  民事第三庭  審判長法  官  丁蓓蓓
                                    法  官  孫正華
                                    法  官  魏式瑜
以上正本證明與原本無異。
本裁定不得再抗告。
中    華    民    國    99    年    1     月    29    日
                                    書記官  曾鈺馨

司法院資訊處製作；財團法人民間司法改革基金會備份。
